臺灣士林地方法院民事判決　　　　　　　　99年度訴字第43號
原　　　告　許榮宗
訴訟代理人　楊進興律師
被　　　告　許錫麟
上列當事人間所有權移轉登記事件，本院於民國100 年1 月18日
言詞辯論終結，判決如下：
    主      文
原告之訴駁回。
訴訟費用由原告負擔。
    事實及理由
一、被告經合法通知，無正當理由未於最後言詞辯論期日到場，
    核無民事訴訟法第386 條各款所列之情形，爰依原告之聲請
    ，由其一造辯論而為判決。
二、原告起訴主張：臺北市○○區○○段3 小段185 地號土地（
    下稱系爭土地）為原告三人及被告許錫麟之先父許丕闢出資
    購買，並信託登記予被告名下。嗣許丕闢於民國77年3 月22
    日死亡，惟系爭土地並未回復為許丕闢所有。迄至84年間，
    被告聯合其他所有權人與第三人京霖建設股份有限公司（下
    稱京霖公司）進行合建，惟為避免原告等人之追索，竟以節
    稅為由，徵得劉新發、劉楊桂娥之同意，明知被告與劉新發
    並無真正之買賣關係，於84年9 月14日虛以「買賣」為移轉
    原因，將系爭土地出賣予劉新發，業經法院判處有罪確定。
    本院89年度重訴字第557 號、臺灣高等法院94年度重上更(一)
    字第87號、最高法院96年度台上字第1025號確定判決認定兩
    造就系爭土地及其上臺北市士林區○○○路○ 段210 號9 樓
    之1 、9 樓之2 房屋（下稱系爭房屋），具有信託關係，現
    系爭房屋仍登記在被告名下，被告前於90年12月1 日以內湖
    碧湖郵局第565 號存證信函通知原告及許榮隆、許瓊文等人
    辦理系爭房屋及系爭土地所有權應有部分2/18之移轉過戶手
    續（下稱系爭存證信函），但遭原告等人拒絕收受，則兩造
    間之信託關係仍視為存續。嗣原告及許榮隆、許瓊文業於98
    年6 月5 日以臺北杭南郵局第2009號存證信函通知被告終止
    信託關係，並辦理系爭房地移轉登記及交付房屋，詎被告均
    置之不理。為此，依信託、繼承法律關係，提起本件訴訟，
    並聲明：被告應將系爭土地所有權應有部分2/18及系爭房屋
    （含共同使用部分）辦理所有權移轉登記及交付原告。至原
    列無為原告之許榮隆部分，業經本院於99年6 月2 日裁定駁
    回確定，即不在本件應審斷之列。
三、被告未於言詞辯論期日到場，據其提出書狀答辯所陳略以：
    若系爭土地為許丕闢所出資而信託登記予被告名下，則於許
    丕闢死後，系爭土地應由兩造及許瓊文、許榮隆繼承，本件
    原告起訴未列許瓊文為當事人，且許榮隆之訴已遭法院裁定
    駁回其訴，僅餘原告許榮宗一人請求，其又非信託關係之委
    託人，提起本件訴訟應為當事人不適格。而臺灣高等法院94
    年度重上更(一)字第87號及最高法院96年度台上字第1025號民
    事判決之記載，其中關於兩造就系爭土地有信託關係之部分
    ，係審理法院之見解，並非原告之舉證。系爭存證信函通知
    許瓊文等人辦理系爭房地所有權移轉登記，載明依與京霖公
    司所定之合建契約為履行，並非主張或承認基於信託關係而
    為。而原告拒收系爭存證信函致遭退回，就系爭房地之移轉
    登記債務之履行，係原告自己拒絕行使權利之結果，其訴請
    移轉所有權登記，顯無理由等語置辯，並聲明：原告之訴駁
    回。
四、查如下事實，有土地及建物登記謄本（本院卷第48頁以下）
    、業據本院調取本院87年度自字第241 號、臺灣高等法院89
    年度上訴字第3902號刑事判決及89年重訴字557 號、臺灣高
    等法院92年重上字324 號、94年重上更(一)字87號與最高法院
    94年台上字1328號、96年台上字1025號損害賠償事件卷宗，
    查核卷內所附土地異動資料索引、建物登記謄本、臺北市政
    府工務局82建字第900 號建照執照、起造人協議書、合作建
    屋契約、存證信函、退件信封等原審無誤，應堪認為真實：
  (一)兩造及許榮隆、許瓊文之父許丕闢生前於68年間向第三人陳
    維金購買系爭土地應有部分1/4 ，並於75年5 月14日完成變
    更登記，信託登記為被告所有，嗣許丕闢於77年3 月22日去
    世時，該土地仍未回復登記為許丕闢所有。至系爭土地其餘
    所有權應有部分3/4 登記為陳維金所有，為陳維金、陳維滄
    、陳順義兄弟三人共有。
  (二)被告及蘇雲蓮、陳信榮、陳文玲、許榮隆、陳信強、陳信忠
    、陳志明、陳志偉等人於83年6 月25日以起造人名義簽訂起
    造人協議書，向臺北市政府申辦取得臺北市政府82建字第90
    0 號建築執照，。
  (三)被告及陳維金於83年12月14日與京霖公司另訂合作建屋契約
    ，興建大樓一棟，地面九層、地下一層，就地面層房屋部分
    ，地主與建商以6 ：4 之比例（總樓地板面積）分配，地下
    層則以5 ：5 分配，土地部分按雙方分得之建物面積比例分
    配，系爭合建契約訂立時原告亦在場，並在契約之甲方代表
    人欄即地主欄內簽名。
  (四)許錫麟於84年9 月14日以「買賣」為所有權移轉原因，向臺
    北市士林地政事務所申辦系爭土地應有部分1/4 之所有權移
    轉登記予劉新發，案經本院87年度自字第241 號、臺灣高等
    法院89年度上訴字第3902號刑事判決認定二人申辦登記所載
    原因之買賣為虛偽，犯使公務員不實登載罪，而判處許錫麟
    有期徒刑4 月、劉新發有期徒刑3 月確定。
  (五)系爭土地上所興建之系爭房屋於85年10月5 日登記在被告名
    下至今並未移轉，另系爭土地所有權應有部分2/18亦仍登記
    為被告所有。
  (六)被告前曾於90年12月1 日以內湖碧湖郵局第565 號存証信函
    通知原告及許榮隆辦理系爭房屋所有權移轉事宜，然均遭原
    告及許榮隆退回。
五、茲原告主張依據信託契約及繼承之法律關係訴請被告給付，
    被告則以上開情詞置辯。本院判斷如下：
  (一)按當事人主張有利於己之事實者，就其事實有舉證之責任，
    民事訴訟法第277 條前段定有明文。本件原告主張兩造與許
    榮隆、許丕闢共同出資購買系爭土地，而信託登記在被告名
    下一節，業為被告所否認。依據上揭舉證責任分配之規定，
    原告就此應負舉證責任。原告就此雖提出本院89年重訴字55
    7 號、臺灣高等法院92年重上字324 號、94年重上更(一)字87
    號與最高法院94年台上字1328號、96年台上字1025號損害賠
    償事件民事判決為證。但觀之該等判決所認定之事實，係判
    認系爭土地所有權應有部分1/4 係由兩造及許榮隆、許瓊文
    之被繼承人許丕闢出資向其妻舅陳維金購買，此亦為兩造在
    該案實施訴訟所不爭執，原告主張包含系爭房屋及系爭土地
    所有權應有部分2/18，與被告間有信託契約關係云云，徒憑
    上開判決所載，已難認可取。此外，未據原告別舉其他證據
    以實其說，自不能認為其此部分之主張為可取，是原告主張
    其為信託人而終止信託契約後，請求移轉信託物即系爭土地
    所有權應有部分2/18及系爭房屋所有權全部，無從認為有憑
    。
  (二)第按「公同共有人之權利義務，依其公同關係所由成立之法
    律、法律行為或習慣定之。第八百二十條、第八百二十一條
    及第八百二十六條之一規定，於公同共有準用之。公同共有
    物之處分及其他之權利行使，除法律另有規定外，應得公同
    共有人全體之同意。」；「本節規定，於所有權以外之財產
    權，由數人共有或公同共有者準用之。」98年1 月23日修正
    後民法第828 條、第831 條定有明文。是有關於公同共有物
    之回復請求，於修法後固不以全體出名起訴或經同意為必要
    ，但對於共有物回復之請求，仍僅得請求向全體公同共有人
    為之，原告請求全部向自己給付者，應認其訴為無理由。又
    稱信託者，謂委託人將財產權移轉或為其他處分，使受託人
    依信託本旨，為受益人之利益或為特定之目的，管理或處分
    信託財產之關係，信託法第1 條已定有明文。次按，信託關
    係因信託行為所定事由發生，或因信託目的已完成或不能完
    成等事由而消滅，信託法第62條亦有明文。查信託法雖係於
    85年1 月26日始經公布施行，但上開規定，對於在該法施行
    前成立之信託行為，仍應以之為法理而予以適用（參見最高
    法院91年度台上字第1022號判決要旨）。本件原告起訴主張
    依據信託及繼承之法律關係，請求被告給付，除上開主張自
    己為信託人部分，已不能認為有據外，無非以系爭土地所有
    權應有部分2/18為其被繼承人許丕闢信託登記被告所有，而
    本於繼承法律關係繼受為信託人，信託契約關係存續至合建
    契約履行完畢，信託目的完成，原告終止信託契約，進而請
    求移轉信託物等情，為其論據。然依據民法第1151條規定：
    「繼承人有數人時，在分割遺產前，各繼承人對於遺產全部
    為公同共有。」參以被告許丕闢之繼承人，計有兩造及許榮
    隆、許瓊文等4 人，許丕闢就其以系爭土地所有權應有部分
    1/4 信託登記予被告所享之信託契約債權，因繼承而由繼承
    人4 人公同共有，且無證據顯示四人曾經分割遺產或為何等
    法律行為以消滅公同共有關係，則該債權仍屬公同共有，揆
    之上揭規定及說明，原告已不得請求被告專對自己給付，或
    任意選擇可分受何特定之房地。而系爭房屋係被告依合建契
    約分配而來，被告於臺灣高等法院94年度上更(一)字第87號訴
    訟中雖曾具狀稱：建妥之9 樓共2 戶目前確實登記在被告名
    下，但此為土地信託合建之當然結果，僅生被告應依信託內
    部分配之協議，將9 樓2 戶移轉交付給原告、許榮隆、許瓊
    文等3 人而已等語。但原告於該訴訟事件中到庭陳述，亦稱
    ：因為我想要分錢，所以不要作起造人，因為當起造人一定
    會分到房屋，許瓊文也是要分錢，他雖然沒有在協議書上出
    面，但是她是繼承人，還是有權利分房屋或分金錢等語，有
    答辯狀及準備程序筆錄可稽（本院卷第94頁、第102 頁），
    可知在合建協議中，許瓊文並未出名為契約當事人，且均不
    欲受分配房屋，即無依合建協議應由原告或其與許榮隆、許
    瓊文共同分得何一房屋之約定，至嗣後被告雖曾於90年12月
    1 日以內湖碧湖郵局第565 號發函通知原告等人辦理系爭房
    屋所有權移轉登記，但此僅為被告單方之表示，不僅遭原告
    及許榮隆等人拒收，亦未於相當時期為承諾之表示，嗣原告
    與許瓊文、許榮隆3 人於98年6 月5 日發函通知被告依臺灣
    高等法院94年度重上更(一)字第87號、最高法院96年度台上字
    第1025號判決意旨，請求被告將房地及現金各1/4 移轉登及
    及返還原告、許榮隆、許瓊文等人，又因被告在該訴訟事件
    中屢次表示願意將系爭房屋移轉登記，故請求先將系爭房屋
    及坐落基地移轉登記等語（本院卷第24頁以下），可知兩造
    及許榮隆、許瓊文等4 人並未曾以意思表示達成協議由原告
    一人或原告與許榮隆2 人分得系爭房屋及系爭土地所有權應
    有部分2/18，尤不能認為繼承取得之信託契約債權已經分割
    由原告取得，原告洵無從憑所主張之信託及繼承法律關係，
    請求被告將房地所有權移轉並交付由其一人取得。
六、從而，原告主張依據信託契約及繼承之法律關係訴請被告給
    付，為無理由，應予駁回。至兩造其餘攻擊防禦方法，經本
    院悉予審酌後，認均無礙於本件之判斷，於茲不贅。
七、據上論結，原告之訴為有理由，依民事訴訟法第385 條第1
    項前段、第78條判決如主文。
中    華    民    國   100    年    1     月    31    日
                  民事第二庭  法  官  蕭錫証
以上正本證明與原本無異。
如對本判決上訴，應於判決送達後20日內向本院提出上訴狀，若
委任律師提起上訴者，應一併繳納上訴審裁判費，否則本院得不
命補正逕行駁回上訴。
中    華    民    國   100    年    2     月    1     日
                              書記官  何婉菁